【裁判字號】    92,保險上,16
【裁判日期】    921223
【裁判案由】    給付保險金
【裁判全文】
臺灣高等法院臺中分院民事判決  九十二年度保險上字第一六號
    上  訴  人  甲○○
                乙○○
    法定代理人  丙○○
    訴訟代理人  丁○○
當事人間請求給付保險金事件，上訴人對於民國九十二年八月二十六日臺灣台中地方
法院九十二年度保險字第一六號第一審判決提起上訴，並就利息部分為訴之擴張，經
本院於九十二年十二月九日言詞辯論終結，茲判決如左：
上訴及擴張之訴均駁回。
第二審（含擴張之訴）訴訟費用由上訴人負擔。
甲、上訴人方面：
一、聲明：求為判決：
（一）原判決廢棄。
（二）被上訴人應給付上訴人新台幣（下同）二百萬元及自民國（下同）九十二年一
      月二十三日起至清償日止，按年息百分之十計算之利息（關於利息部分，上訴
      人於原審請求自起訴狀繕本送達翌日起至清償日止按年息百分之五計算之利息
      ，提起第二審上訴後，在本院就此部分擴張訴之聲明如上述）。
（三）上訴人願供擔保，請准宣告假執行。
二、陳述：除與原判決所載相同部分予以引用外，補述略稱：
（一）程序方面：
    依兩造所簽訂系爭保險契約第十六條第約定：「被保險人於本附約有效期間內
      遭受第五條約定的意外傷害事故時，要保人、被保險人或受益人應於知悉意外
      傷害事故發生後十日內將事故狀況及被保險人的傷害程度，通知本公司，並於
      通知後儘速檢具所需文件向本公司申請給付保險金。本公司應於收齊前項文件
      後十五日內給付之。逾期本公司應按年利一分加計利息給付‧‧‧」，查本件
      上訴人曾於九十二年元月七日檢具相關文件向被上訴人申請給付保險金，則依
      上開條文約定，被上訴人應自九十二年一月廿三日起至清償日止，按年息百分
      之十計算之利息，爰依法更正聲明如上。
（二）實體方面：
  １、系爭個人傷害保險附約第五條第一項約定：「被保險人於本附約有效期間內，
      因遭受意外傷害事故，致其身體蒙受傷害而致殘廢或死亡時，依照本附約的約
      定，給付保險金」。第二項約定：「前項所稱意外傷害事故，指非由疾病引起
      之外來突發事故」。即本件兩造所簽訂契約將「意外傷害事故」，界定為「指
      非由疾病引起之外來突發事故」，尋譯其約定意旨，所謂「意外傷害事故」應
      指「疾病致死」及「自殺身亡」以外之一切意外事故。本件被保險人楊泉茂死
      亡事件，經台灣苗栗地方法院檢察署檢察官所著作相驗屍體證明書，既已證明
      死亡方式係意外死亡，參酌上開相驗證明書死亡方式列舉有(一)病死或自然死；
      (二)意外；(三)自殺；(四)他殺；(五)不詳等情，檢察官在所製作之公文書既明載「意
      外死亡」，排除病死、自然死、自殺、他殺、不詳等等之原因，已盡查證之能
      事，被上訴人自應依約負給付保險金之責任。
  ２、台灣苗栗地方法院檢察署出具之相驗屍體證明書上勾選本件被保險人楊泉茂死
      亡方式為「意外」，且於九十二年二月十一日以苗檢惠律相六０六字第一七八
      三號函覆被上訴人之說明二亦載明：「本件相驗後將檢體送法務部法醫研究所
      覆驗發現所含乙醇：眼球液為２８６．５ｍｇ／ｄ１、血液為２５３．３ｍｇ
      ／ｄ１，加諸楊泉茂死亡時僅著一件上衣、長褲，且當時有寒流來襲等因素，
      其死亡認係酒後昏迷、衣著單薄、氣溫驟降所造成」等語，此函文已說明楊泉
      茂死亡係因「當時有寒流來襲‧‧‧氣溫驟降所造成」，與本件兩造所簽訂保
      險契約「非由疾病引起之外來突發事故」相符。而上開函覆，雖認定本件被保
      險人楊泉茂因天寒有喝酒保暖之事實，但從其體內所含酒精濃度，顯然不足以
      造成死亡之結果，否則上開函文之結論不會明載死亡原因係因「氣溫驟降所造
      成」，職是，楊泉茂雖酒後昏迷、衣著單薄，但若非當日寒流來襲、氣溫驟降
      ，實不足以造成死亡結果。故本件楊泉茂確係意外死亡無訛。
  ３、次查本件保險契約第九條、第十條，被上訴人已將保險公司不負給付保險金的
      除外責任臚列如下：
    (1)第九條規定：被保險人直接因下列事由致成死亡、殘廢或傷害時，本公司不負
      給付保險金的責任。受益人的故意行為，但其他受益人仍得申領全部保險金
      。要保人，被保險人的故意行為。被保險人「犯罪行為」。被保險人飲
      酒後駕（騎）車，其吐氣或血液所含酒精成份超過道路交通法令規定標準者。
      戰爭（不論宣戰與否）、內亂及其他類似的武裝變亂。但本附約另有約定者
      不在此限。因原子或核子能裝置所引起的爆炸、灼熱、輻射或污染。但本附
      約另有約定者不在此限。前項第一、二款情形（除被保險人的故意行為外），
      致被保險人傷害而殘廢時，本公司仍給付殘廢保險金。
    (2)第十條規定；被保險人從事下列活動期間，致成死亡、殘廢或傷害時，除本附
      約另有約定外，本公司不負給付保險金的責任。被保險人從事角力、摔跤、
    柔道、空手道、跆拳道、馬術、拳擊、特技表演等的競賽或表演期間。被保
      險人從事汽車、機車及自由車等的競賽或表演期間。
    (3)準此，保險公司即被上訴人對除外責任係採「列舉」方式，從契約的解釋上，
      只要事故之發生不是在除外責任之範圍內，保險公司（即被上訴人）即應依保
      險契約約定負給付保險金之責任，如此方符合兩造簽訂意外保險契約之真意。
    更何況由被上訴人所製作之本件保險契約第一條第三項即載明：「本附約的解
      釋，應探求契約當事人的真意，不得拘泥所用的文字；如有疑義時，以作有利
      於被保險人的解釋為準」，被上訴人至今仍不理賠，一再指稱本件事故之發生
      非「意外死亡」，拒絕理賠，實有違誠信。
  ４、系爭保險契約第九條第一項第四款約定：被保險人飲酒後駕（騎）車，其吐氣
      或血液所含酒精成份超過道路交通法令規定標準者，保險公司不負給付保險金
      的責任。即保險公司對被保險人飲酒後不理賠之情形，依本件保險契約，僅限
      於酒後駕車，且吐氣或血液所含酒精成分超過道路交通法令規定標準者。而本
      件被保險人酒後在家中睡覺，只因氣溫驟降，不及防範而凍死，符合意外死亡
      之條件，且本件之保險契約又未將此種意外事故約訂在除外責任之範圍。職是
      ，保險公司（即被上訴人）拒絕給付保險金，實有違本件保險契約之規範意旨
      。
  ５、次按解釋契約，固須探求當事人立約時之真意，不能拘泥於契約文字，但契約
      文字業已表示當事人真意，無須別事探求者，即不得反拾契約文字而更為曲解
      ，最高法院十九年上二八號判例明揭斯旨。復按定型化契約條款：指企業經營
      者為與不特定多數消費者訂立同類契約之用，所提出預先擬定之契約條款。而
      定型化契約：指以企業經營者提出之定型化契約條款作為契約內容之全部或一
      部而訂定之契約。消費者保護法第二條第七款、第九款分別著有明文。本件被
      保險人楊泉茂與被上訴人三商美邦人壽公司所簽訂之保險契約，係三商美邦人
      壽公司為與不特定多數消費者訂立同類契約之用所提出預先擬定之契約條款，
      並做為契約內容之全部而訂定之契約，為定型化契約允無疑義。而定型化契約
      ，如有疑義，應為有利於消費者之解釋，消費者保護法第十一條第二項規定甚
      明。又本件保險契約基本條款第一條第三項亦載明：「本附約的解釋，應探求
      契約當事人的真意，不得拘泥所用的文字；如有疑義時，以作有利於被保險人
      的解釋為準」，是本件被保險人楊泉茂之意外死亡，符合兩造所簽訂系爭保險
      契約約定之意外傷害事故之定義，被上訴人曲解兩造所簽訂系爭保險契約第五
      條之條文，顯已逸出系爭保險契約文字之真意，委無足採。
三、證據：除引用原審立證方法外，補提：保險契約、人壽保險要保書、臺灣苗栗地
    方法院檢察署相驗屍體證明書、臺灣苗栗地方法院檢察署苗檢惠律相六０六字第
    一七八三號函、中郵管局第２１支局第一四七號存證信函（以上均為影本）各一
    件、最高法院判決影本二件、本院民事庭判決影本三件為證。
乙、被上訴人方面：
一、聲明：求為判決：
（一）駁回上訴人之上訴。
（二）如受不利判決，願供擔保請准免為宣告假執行。
二、陳述：除與原判決所載相同部分予以引用外，補述略稱：
（一）關於系爭個人傷害保險附約保險範圍之界定暨意外傷害事故之定義：
      按本件主要之爭點應係被保險人楊泉茂大量飲酒導致酒後昏迷造成失溫凍死之
      事故，是否與系爭傷害保險附約第五條約定之意外定義相符，從而依照上揭保
      險範圍之界定，據作意外險保險金給付與否之判斷。
  １、就保險範圍之界定言：依據系爭傷害保險附約第五條「保險範圍」第一項約定
      ：「被保險人於本附約有效期間內，因遭受意外傷害事故，致其身體蒙受傷害
      而致殘廢或死亡時，依照本附約之約定，給付保險金」。就意外傷害事故之定
      義言：依據同條第二項約定：「前項所稱意外傷害事故，指非由疾病引起之外
      來突發事故。」亦即將保險法第一百三十一條規定之「意外傷害」，約定界限
      為「遭遇外來突發之意外事故」，又所謂「外來突發之意外事故」，除指「自
      身以外之事故外」，並應指「事發突然，且無法防範」方足構成。
  ２、另按傷害保險與人壽保險，固皆以人身為其客體，但人壽保險如被保險人有於
      約定期間內發生死亡或生存之結果，受益人之保險金給付請求即屬成立。據此
      ，壽險部分，被上訴人業已依約給付壽險保險金一百萬元整予上訴人，至於傷
      害保險，受益人其保險金給付之請求權，則須以被保險人之傷害、或其死亡、
      殘廢係因意外傷害所致為要件，並非僅以發生傷害、殘廢或死亡之結果為已足
      。準此，本件應審究者，當係被保險人「酒後昏迷」之先行原因，導致「失溫
      凍死」之結果，是否與系爭附約約定之意外事故定義相符。惟查事故當日，縱
      有寒流來襲，所謂氣溫驟降，依據氣象站之觀測資料顯示，最高與最低溫度，
      實際上亦僅係不及兩度之差距，另被保險人之飲酒行為，實係出於個人意願之
      自主行為，「意願」與「意外」既屬有別，進一步參酌系爭附約第五條第二項
      所指之「外來突發事故」，應係以來自自身以外、外在環境發生急速之變化，
      事前無發預料、防範或避免之突發變化為要件；爰此，倘若被保險人未因大量
      飲酒導致神智不清陷入昏迷，復因酒精引發體內血管擴張，體溫快速散發之結
      果，自得預作保暖措施而添加衣物，尚不致因氣溫之些微變化，遂造成失溫凍
      死之結果。綜上，被保險人之死亡，並非因系爭附約第五條所約定之保險事故
      發生所致，被上訴人公司依約自無給付保險金之責。
（二）上訴人應就被保險人意外傷害致死之事實負舉證責任：
  １、系爭保險契約性質上係傷害保險，必須導致傷害、殘廢或死亡之外界原因係出
      於意外，始足當之。原告主張被告應給付死亡保險金，依據前開契約約定及舉
      證責任分配原則，自應就權利發生事實被保險人楊泉茂生前遭遇外來、突發之
      意外事故，並以此意外事故為其死亡之原因事實負舉證之責。（最高法院八十
      六年度台上字第一五五一號判決要旨參照）。
  ２、上訴人於訴狀中徒指被保險人係因「跌落床下撞到頭部昏迷」，並經送往通宵
      新慈暉醫院急救云云，惟查相關之外傷診斷、急診醫院之救醫紀錄等足以證明
      之意外事故證明文件，卻未見上訴人提出。
  ３、按當事人主張有利於己之事實，就其事實有舉證之責，民事訴訟法第二百七十
      七條定有明文。「民事訴訟如係由原告主張權利者，應先由原告負舉證之責，
      若原告先不能舉證，以證實自己主張之事實為真實，則被告就其抗辯事實即令
      不能舉證，或其所舉證尚有疵累，亦應駁回原告之請求」，最高法院十七年上
      字第九一七號著有判例。本件上訴人就被保險人之死亡，單憑相驗屍體證明書
      所載為證，惟觀之該證明書僅止於證明被保險人「失溫凍死」之結果，尚無法
      證明死亡之原因確係兩造間附約約定之意外傷害事故所致；爰此，上訴人欲為
      保險金之請求，自應就「被保險人確曾遭受意外傷害事故致成死亡」之原因事
      實，負擔舉證責任。
  ４、另依系爭保險契約第十八條：「身故保險金之申領」約定：受益人申領「身故
      保險金」時，應檢具下列文件：第三款「意外傷害事故證明文件」。易言之，
      上訴人欲依系爭個人傷害保險附約之法律關係係主張保險金之給付，自應就足
      以構成保險金給付條件之特定危險事故（意外傷害事故）提出具體舉證。
（三）依據中央氣象局公佈新竹氣象站及台北氣象站氣溫報告顯示，當日最低溫度及
      最高溫度係介於11.5度至13.4度，衡諸事故當日氣溫猶未低於十度以下，亦未
      出現溫度驟降情形，常人裸身尚不致凍死，何況事故地點係發生於被保險人自
      宅房間之內。
（四）按傷害保險以人身為保險標的，且保險事故之發生必出於偶然以符合所謂之射
      倖原則，因此，若被保險人因不法或故意之原因，所造成之危險事故，縱符合
      保險範圍，保險人仍可主張不負危險事故發生之理賠責任，此係保險法第一百
      三十三條所規定保險人之免責事由，亦即保險契約所約定之「除外責任」。進
      一步言，除外責任適用之前提，必須保險人原應承保之危險，亦即保險事故業
      已發生，否則即無須再藉除外責任之規範，將保險人應負擔之責任排除在外可
      言。至於系爭個人傷害保險附約第九條、第十條關於除外責任之約定，係採「
      列舉」之方式，保險人欲行主張，固須由其負擔具體舉證之責，惟就本件而論
      ，主要爭點，應係被保險人「酒後昏迷、衣著單薄、氣溫驟降」之死因，是否
      符合系爭附約保險範圍之界定，從而作為給付保險金與否之判斷。然本件保險
      事故發生與否猶在爭執之際，復就被上訴人自始未曾主張系爭附約之除外責任
      事由，豈有要求被上訴人應針對何項除外事由提出說明甚而舉證之理？承前，
      又依據台灣苗栗地方法院檢察署九十二年二月十一日苗檢惠律相六０六字第一
      七八三號函顯示，被保險人死因，係因「酒後昏迷、衣著單薄、氣溫驟降」所
      造成，此與系爭附約第五條第一項約定之「保險範圍」不符，亦與同條第二項
      「意外傷害事故」定義有違，理由如下：
  １、就「酒後昏迷」而言：按飲酒乃出於被保險人個人意願之行為，「意願」、「
      意外」兩者間容屬有別；次按酒後昏迷亦係被保險人一己之飲酒行為，引發自
      身體質對酒精之感受度所致，自非系爭附約第五條第二項所指來自自身以外之
      「外來突發事故」。
  ２、就「衣著單薄」而言：被保險人並非襁褓之嬰兒，其當有能力因應氣溫之冷熱
      變化而添加衣物，縱然事故當日寒流來襲，其當可事先預作保暖措施，以抵抗
      寒流之低溫，進而避免發生凍死之結果，故所謂衣著單薄之死因，實際上亦與
      「外來突發事故」所指外在環境發生急速而未及防範之情況有別。
  ３、就「氣溫驟降」而言：以氣溫之「驟降」二字而論，事實上並無客觀之標準足
      以界定何謂達到驟降之程度，故此實係承辦檢察官單純之主觀用語，蓋依客觀
      之數據，無論係台北抑或新竹氣象觀測站於事故日之觀測紀錄，最高氣溫與最
      低氣溫間，溫差之變化始終介於兩度之內判斷，是否程屬氣溫驟降，從而符合
      意外傷害事故中「突發」之要件，亦即「事發突然、無法防範」之程度，不言
      可喻。
三、證據：除引用原審立證方法外，補提：最高法院十七年上字第九一七號判例要旨
    影本一件為證。
      理      由
甲、程序方面：上訴人於原審起訴請求：被上訴人應給付上訴人新台幣（下同）二百
    萬元及自起訴狀繕本送達翌日起至清償日止按年息百分之五計算之利息，提起第
    二審上訴後，在本院就利息部分擴張訴之聲明為：自民國（下同）九十二年一月
    二十三日起至清償日止，按年息百分之十計算之利息，核屬不變更訴訟標的而擴
    張應受判決事項之聲明，依民事訴訟法第二百五十五條第一項第二款、第四百四
    十六條第一項規定，並無不合。
乙、實體方面：
一、本件上訴人徐伍妹、乙○○起訴主張：彼等分別為楊泉茂之母親、胞兄；楊泉茂
    前曾於民國（以下同）八十八年十二月二十七日，與被上訴人公司簽訂「二十年
    繳費祥安終身壽險」保險契約（主約），另附加「意外身故及殘廢保險金」契約
    ，附加之「意外身故及殘廢保險金」契約（以下稱系爭保險契約），其保險金額
    為二百萬元，並以上訴人徐伍妹、乙○○二人為受益人，保險終期為一三０年十
    二月二十七日，約定上訴人於被保險人楊泉茂在保險契約有效期間內遭受意外傷
    害事故致其身體蒙受傷害而至殘廢或死亡時，被上訴人公司應依約給付保險金額
    二百萬元與受益人即上訴人二人，訂約後，被保險人楊泉茂於九十一年十二月二
    十七日上午六時五十分許，被發現跌落於住處房間床下，頭部受撞擊而昏迷，經
    送醫急救不治死亡，經臺灣苗栗地方法院檢察署檢察官相驗結果為「意外死亡」
    ，系爭保險契約約定之保險事故已發生，上訴人依約向被上訴人請領身故保險金
    ，竟遭被上訴人拒絕等情，爰本於履行保險契約之法律關係，求為命被上訴人給
    付上訴人二百萬元及自九十二年一月二十三日起至清償日止，按年息百分之十計
    付利息之判決（上訴人於原審起訴，就利息部分請求自起訴狀繕本送達翌日起至
    清償日止按年息百分之五計算之利息，提起第二審上訴後，就利息部分擴張如右
    述）。
二、被上訴人則以：被保險人楊泉茂係因自己飲酒過量自陷於昏迷，未能加穿衣服保
    暖，以致無法抵禦突然來襲之寒流而死亡，是被保險人楊泉茂死亡之結果，乃因
    其自己任意之飲酒行為，導致意識不清、無法自己添加衣服因應氣候變化所致，
    ，與系爭保險契約第五條第二項所定之意外傷害事故，係指非由疾病引起之外來
    突發事故者，並非相符，至臺灣苗栗地方法院檢察署檢察官出具之相驗屍體證明
    書上雖記載被保險人楊泉茂之死亡原因為：「意外死亡」，此記載僅表示被保險
    人楊泉茂之死亡非出於「自殺或他殺」，並不足以證明系爭保險契約約定之保險
    事故業已發生，是上訴人請求被上訴人給付保險金，並無理由等語，資為抗辯。
三、上訴人徐伍妹、乙○○主張：彼等分別為楊泉茂之母親、胞兄；楊泉茂前曾於八
    十八年十二月二十七日，與被上訴人公司簽訂「二十年繳費祥安終身壽險」保險
    契約（主約），另附加「意外身故及殘廢保險金」契約，附加之「意外身故及殘
    廢保險金」契約，其保險金額為二百萬元，並以上訴人徐伍妹、乙○○二人為受
    益人，保險終期為一三０年十二月二十七日，約定上訴人於被保險人楊泉茂在保
    險契約有效期間內遭受意外傷害事故致其身體蒙受傷害而至殘廢或死亡時，被上
    訴人公司應依約給付保險金額二百萬元與受益人即上訴人二人，訂約後，被保險
    人楊泉茂於九十一年十二月二十七日上午六時五十分許死亡等情，固據上訴人提
    出之「三商人壽保險股份有限公司個人傷害保險附約」、人壽保險要保書、臺灣
    苗栗地方法院檢察署相驗屍體證明書各一份為證（見原審卷第七至十一頁）。至
    上訴人另主張：被保險人楊泉茂係因意外事故而死亡，保險事故已發生，被上訴
    人應依據系爭保險契約第五條給付保險金二百萬元與上訴人一節，則為被上訴人
    所否認，並以前揭情詞置辯，是本件之爭執要旨厥為：被保險人楊泉茂之死亡，
    是否係因系爭保險契約約定之保險事故發生所致。
四、
（一）按上訴人所提出並為被上訴人所不爭執之系爭保險契約第五條第一項約定：「
      被保險人於本附約有效期間內，因遭受意外傷害事故，致其身體蒙受傷害而致
      殘廢或死亡時，依照本附約的約定，給付保險金」，第二項約定：「前項所稱
      意外傷害事故，指非由疾病引起之外來突發事故」（見原審卷第七頁），所謂
      「外來突發之意外事故」，除指「自身以外之事故外」，並須該事故「事出突
      然，且無法防範」者始足當之（最高法院七十六年台上字第五八八號判決、七
      十七年台上字第六三三號判決參照）。本件上訴人雖主張：被保險人楊泉茂係
      因跌落床下致頭部受撞擊，因而死亡，惟依臺灣苗栗地方法院檢察署檢察官就
      楊泉茂之屍體進行相驗後，將檢體送法務部法醫研究所覆驗結果，發現檢體內
      所含乙醇：眼球液為286.5mg/dl，血液為253.3mg/dl，加諸楊泉茂死亡時僅著
      一件上衣、長褲，且當時有寒流來襲等因素，認其死亡係酒後昏迷、衣著單薄
      、氣溫驟降所造成，此有該檢察署九十二年二月十一日苗檢惠律相六０字第一
      七八三號函一份附卷可稽（見原審卷第四十三頁），其中關於「酒後昏迷、衣
      著單薄（僅著一件上衣及長褲）」部分，乃出於被保險人楊泉茂個人之任意行
      為，因喝酒過量昏迷致不知添加衣服之行為，顯係被保險人楊泉茂自身之事故
      所造成，顯與上述「被保險人自身以外之事故」要件不合；又被保險人楊泉茂
      死亡當天（九十一年十二月二十七日）雖有寒流來襲，但依據中央氣象局公佈
      新竹氣象站觀測資料（兩造均陳稱被保險人住居地點屬新竹氣象站轄區）中之
      氣溫報告顯示，當日最低溫度為攝氏11.5度，最高溫度為攝氏13.3度（見原審
      卷第六十三頁），該日溫度猶未低於十度，同日之溫差亦僅1.8度，未出現氣
      溫驟降之情形，衡諸常情，被保險人楊泉茂於當天若不飲酒過量導致昏迷，必
      有能力因應氣溫之變化而知添加依物，以抵禦寒流之驟然來襲，免於凍斃，是
      寒流來襲氣溫降低固屬事實，惟究非突發且為無法防範之事故，顯與上開「事
      發突然，且無法防範」之要件亦有未合，足見被保險人楊泉茂之死亡原因顯非
      屬系爭保險契約第五條第二項所指之「外來突發之意外事故」所造成。至臺灣
      苗栗地方法院檢察署檢察官所出具之楊泉茂相驗屍體證明書第八項「死亡方式
      」欄雖勾選「意外死亡」（見原審卷第十一頁），惟依該相驗屍體證明書：「
      （八）死亡方式」欄內，印有：「病死或自然死、意外、自殺、他殺、不詳」
      等項，以供勾選，而相驗屍體證明書第十一欄「死亡原因」已載明被上訴人楊
      泉茂係因「酒後昏迷、天寒失溫凍死」，以及上述檢察署九十二年二月十一日
      苗檢惠律相六０字第一七八三號函認為被保險人楊泉茂死亡係酒後昏迷、衣著
      單薄、氣溫驟降所造成（見原審卷第四十三頁），是以前述檢察署在上述相驗
      屍體證明書第（八）欄勾選被保險人之「死亡方式」時，認為被保險人楊泉茂
      並非因該欄內所載之「病死或自然死、自殺、他殺」等原因而死亡，因而勾選
      被保險人楊泉茂係意外死亡，自難據此即推定被保險人楊泉茂係保險契約所稱
      「非由疾病引起之外來突發之意外傷害事故」而死亡之情形。上訴人既未能證
      明被保險人係非由疾病引起之外來突發之意外傷害事故而死亡，則與保險契約
      第五條所定之給付身故保險金之約定要件不符，被保險人即無須負給付系爭保
      險金與受益人即上訴人之義務。
（二）再按系爭保險契約係屬附加契約，並非主約，依系爭保險契約第五條第一項約
      定：「被保險人於本附約有效期間內，因遭受意外傷害事故，致其身體蒙受傷
      害而致殘廢或死亡時，依照本附約的約定，給付保險金」，第二項約定：「前
      項所稱意外傷害事故，指非由疾病引起之外來突發事故」（見原審卷第七頁）
      ，依此約定，被保險人需於上述附約有效期間內，因遭受意外傷害事故，致其
      身體蒙受傷害而致死亡時，始有給付保險金二百萬元之義務，玆被保險人楊泉
      茂死亡後，經台灣苗栗地方法院檢察署檢察官督同法醫師相驗，將檢體送法務
      部法醫研究所覆驗結果，發現檢體內所含乙醇：眼球液為286.5mg/dl，血液為
      253.3mg/dl，加諸楊泉茂死亡時僅著一件上衣、長褲，且當時有寒流來襲等因
      素，認其死亡係酒後昏迷、衣著單薄、氣溫驟降所造成等情，業如上述，顯見
      被保險人楊泉茂並非因遭受意外傷害事故致其身體蒙受傷害而致殘廢或死亡，
      核與系爭保險契約保險金額給付之要件不合。再參以：系爭保險契約第十八條
      關於「身故保險金之申領」程序方面，約定：受益人申領「身故保險金」時，
      應檢具「意外傷害事故證明文件」。易言之，上訴人欲依系爭個人傷害保險附
      約之法律關係係主張保險金之給付，自應就足以構成保險金給付條件之特定危
      險事故（意外傷害事故）提出具體證據，始能請求給付系爭保險金，由此更足
      以證明系爭保險契約係屬傷害保險附約之性質，受益人應證明被保險人於系爭
      傷害保險附約有效期間內，因遭受意外傷害事故，致其身體蒙受傷害而致死亡
      時，被上訴人始有依約給付保險金之義務，玆上訴人迄未舉證證明被保險人遭
      受意外傷害事故，致其身體蒙受傷害而死亡，自難認系爭保險契約之保險事故
      已發生，是被上訴人辯稱伊無給付系爭保險金額與上訴人之義務，即屬可採。
（三）上訴人雖另主張：系爭保險契約第九條〔除外責任 (原因)〕約定：「被保險
      人直接因下列事由致成死亡、殘廢或傷害時，本公司（指被上訴人）不負給付
      保險金的責任。受益人的故意行為，但其他受益人仍得申領全部保險金。
      要保人，被保險人的故意行為。被保險人「犯罪行為」。被保險人飲酒後
      駕（騎）車，其吐氣或血液所含酒精成份超過道路交通法令規定標準者。戰
      爭（不論宣戰與否）、內亂及其他類似的武裝變亂。但本附約另有約定者不在
      此限。因原子或核子能裝置所引起的爆炸、灼熱、輻射或污染。但本附約另
      有約定者不在此限。前項第一、二款情形（除被保險人的故意行為外），致被
      保險人傷害而殘廢時，本公司仍給付殘廢保險金」。系爭保險契約第十條〔除
      外責任  (期間)〕：「被保險人從事下列活動期間，致成死亡、殘廢或傷害時
      ，除本附約另有約定外，本公司不負給付保險金的責任。被保險人從事角力
      、摔跤、柔道、空手道、跆拳道、馬術、拳擊、特技表演等的競賽或表演期間
      。被保險人從事汽車、機車及自由車等的競賽或表演期間。」由上述約定內
      容可知保險公司即被上訴人對於除外責任係採「列舉」方式，若事故之發生並
      非屬上述除外責任之範圍內，保險公司（即被上訴人）即應依保險契約約定負
      給付保險金之責任等語。惟為被上訴人所否認。查系爭保險契約第九、十條係
      就保險事故發生後，保險公司即被上訴人免責範圍所為之約定，其前提要件為
      約定之保險事故已發生，若被保險人雖已發生死亡結果，但其死亡原因並非屬
      約定之保險事故者，保險公司（即被上訴人）依據保險契約第五條原即無須負
      給付保險金額之義務，自無進而探求被上訴人得否依據系爭保險契約第九條及
      第十條而主張免責之餘地，足見上訴人前述主張，亦非可採。又系爭保險契約
      第一條第三項雖載稱：「本附約的解釋，應探求契約當事人的真意，不得拘泥
      所用的文字；如有疑義時，以作有利於被保險人的解釋為準」（見原審卷第七
      頁），惟本件系爭保險契約第五條係約定保險契約事故之範圍，第九條及第十
      條係就保險人不負給付保險金責任之情形而為約定，其文義均甚明確，並無疑
      義，已如上述，自無適用系爭契約為有利被保險人解釋之問題，上訴人指稱系
      爭保險契約有疑義，應為有利於被保險人之解釋云云，亦非可採。
（四）上訴人又主張：系爭本件保險契約第九條〔除外責任（原因）〕第一項第四款
      約定：「被保險人直接因下列事由致成死亡．．．時，本公司（指被上訴人）
      不負給付保險金的責任．．．四、被保險人飲酒後駕（騎）車，其吐氣或血液
      所含酒精成份超過道路交通法令規定標準者」，即保險公司對被保險人飲酒後
      不理賠之情形，依本件保險契約，僅限於酒後駕車，且吐氣或血液所含酒精成
      分超過道路交通法令規定標準者，而本件被保險人酒後在家中睡覺，只因氣溫
      驟降，不及防範而凍死，符合意外死亡之條件，被上訴人即應負給付系爭保險
      金額責任等語。惟為被上訴人所否認，查系爭保險契約第九條第一項第四款，
      係約定被保險人之死亡，若係被保險人飲酒後駕（騎）車，其吐氣或血液所含
      酒精成份超過道路交通法令規定標準所致者，保險公司即被上訴人得依該條款
      ，主張不必負給付保險金責任，並非指：被保險人若已生死亡結果而無上述條
      款所載情事（非飲酒後駕（騎）車，其吐氣或血液所含酒精成份超過道路交通
      法令規定標準者），即當然得請求保險公司即被上訴人給付系爭保險金，是上
      訴人援引上述條款，主張被上訴人應給付系爭保險金，亦難採憑。
六、綜上所述，本件被保險人楊泉茂之死亡，並非屬系爭保險契約第五條約定之意外
    傷害事故所致，被上訴人依約自無給付保險金之責，從而上訴人本於履行保險契
    約之法律關係，請求被上訴人給付保險金二百萬元及自九十二年一月二十三日起
    至清償日止按年息百分之十計算之利息，洵屬無據，原審為上訴人敗訴之判決，
    並駁回其假執行之聲請，並無不合，上訴論旨，指摘原判決失當，求予廢棄改判
    ，非有理由，應予駁回。上訴人請求給付保險金之訴既經駁回，則其於本院就利
    息部分所為訴之擴張（原審起訴請求被上訴人給付自起訴狀繕本送達翌日起至清
    償日止按年息百分之五計算之利息，於本院擴張聲明為：自九十二年一月二十三
    日起至清償日止按年息百分之十計算之利息），亦非有據，應併予駁回。
七、本件事證已臻明確，本院依職權向臺灣苗栗地方法院檢察署調閱九十一年度相字
    第六０六號楊泉茂死亡相驗案件卷宗，尚未到院，惟兩造均稱：本件關於相驗之
    資料，該署已有正式公文答覆原審法院，且該署在第一審已表示相驗卷內被害人
    之資料牽涉隱私不能外調，請求本院不必再催調該相驗卷等語（見本院卷第七十
    四頁），自無再予催調必要，又兩造其餘攻擊方法及舉證，核於判決結果無影響
    ，爰不逐一論述，併此敘明。
八、據上論結，本件上訴為無理由，依民事訴訟法第四百四十九條第一項、第七十八
    條、第八十五條第一項前段，判決如主文。
中      華      民      國    九十二    年     十二     月    二十三    日
~B1民事第五庭審判長法  官  陳滿賢
~B2                法  官  古金男
~B3                法  官  邱森樟
右為正本係照原本作成。
如對本判決上訴，須於收受判決送達後二十日內向本院提出上訴書狀，其未表明上訴
理由者，應於提出上訴後二十日內向本院提出上訴理由書(須按他造人數附具繕本)。
上訴時應提出委任律師或具有律師資格之人之委任狀；委任有律師資格者，另應附具
律師及格證書及釋明委任人與受任人有民事訴訟法第四百六十六條之一第一項但書或
第二項（詳附註）所定關係之釋明文書影本。
~B                書記官  粘銘環
中      華      民      國    九十二    年    九十二    月    二十六    日
附註：
民事訴訟法第四百六十六條之一（第一項、第二項）
對於第二審判決上訴，上訴人應委任律師為訴訟代理人。但上訴人或其法定代理人具
有律師資格者，不在此限。
上訴人之配偶、三親等內之血親、二親等內之姻親，或上訴人為法人、中央或地方機
關時，其所屬專任人員具有律師資格並經法院認為適當者，亦得為第三審訴訟代理人
。
                                                                        Ｈ


司法院資訊處製作；財團法人民間司法改革基金會備份。
